【裁判字號】    92,重上更(一),169
【裁判日期】    920930
【裁判案由】    業務過失致死等
【裁判全文】
臺灣高等法院臺中分院刑事判決          民國九十二年度重上更(一)字第一六九號
    上  訴  人  臺灣南投地方法院檢察署檢察官
    被      告  甲○○
    選任辯護人  謝英吉
右上訴人因被告業務過失致死等案件，不服臺灣南投地方法院中華民國八十九年四月
二十日第一審判決（民國八十八年度訴字第二三八號，起訴案號：臺灣南投地方法院
檢察署民國八十八年度偵字第四０八一號），提起上訴，經判決後，由最高法院發回
更審，本院判決如左：
    主      文
原判決撤銷。
甲○○被訴公共危險及過失致人於死部分，無罪。
其餘被訴違反公司法部分，免訴。
    理      由
一、公訴意旨稱：被告甲○○係小溪頭開發有限公司（設南投縣鹿谷鄉○○路二六二
    號）之負責人，明知小溪頭開發有限公司，由經濟部於八十年一月三十一日，核
    准設立登記所營事業為：接受政府委託辦理土地重劃及都市細部計畫規劃業務、
    房屋租售之介紹業務及綜合廣告業務之企劃製作代理、室內裝潢設計施工及其庭
 園綠化業務、戶外遊樂場、水岸遊憩設施等之經營、育樂用品器材及運動用品之
    買賣業務、農場、畜牧場之經營、前項有關產品之進出口貿易業務等七項，未包
    括旅館業務，竟基於經營登記範圍以外業務之故意，於八十七年十一月一日起受
    讓南投縣鹿谷鄉○○路三段七一八號等小溪頭度假村經營權，連續在上址經營旅
    館業務供人住宿。甲○○經營小溪頭度假村旅館等業務，為從事業務之人，原應
    注意必須按期請水電專家人員作定期維修，並檢查有關電路、電線之設備，有無
    老舊、需否更新，以防危險之發生，而依當時情形，又非不能注意，竟能注意而
    疏未注意，嗣於八十七年十二月九日凌晨五時三十分許，在南投縣鹿谷鄉○鄉村
    ○○路○段七一八之五號一二０七之和室榻榻米南側與擺放電視機、檯燈之櫃子
    附近檯燈之電源短路，致火勢一發不可收拾，並延燒至同上址之一二０六、一二
    ０八、一二０九號等房間及同上址七一八之四號一二０一、一二０二、一二０三
    、一二０五等房間計八間供人使用之旅館房間。並當場燒死住宿於一二０七號房
    間之劉泓明、一二０八號房間之李慶哲、住宿於一二０七號房間之陳奕親被燒傷
    送醫不治死亡，因認被告犯有公司法第十五條第一項、第三項、刑法第一百七十
    三條第二項、第二百七十六條第二項之公司違法經營登記範圍以外之業務罪嫌及
    失火、業務過失致死之罪嫌。
二、本件公訴意旨認被告涉有刑法上之過失致死罪嫌，其主要依據係被告為小溪頭開
    發有限公司之負責人，且被告係經營小溪頭渡假村旅館業務之人，應注意必須按
    期請水電專家人員作定期維修，並檢查有關電路、電線之設備，有無老舊、需否
    更新，以防危險之發生，被告能注意而不注意，致電源短路，引發火災，顯有過
    失云云。訊據被告堅決否認有何公訴人所指失火及過失致人於死犯行，於審理中
    辯稱：我才接下經營不久，水電方面有聘僱水電工蕭方政負責，火災發生原因小
    孩說法皆不同，我對小朋友的供詞有意見，因為小朋友被老師聚集後，就與原先
    的供詞不一致，後來所言不是事實等語。經查：(一)依發生本件火災時，住宿於小
    溪頭渡假村旅館內第一０二七號房、第一０二八號房之學生即證人王威中於警訊
    中證稱：「我睡在一二０八號房樓上，係其他房間同學敲門才起床，起床後趕緊
    叫其他同學起床，很快下樓發現大火即關起門，敲下窗戶從浴室逃出，是我叫李
    慶哲他們起床的，他起床後坐在床上用手蒙著口說很嗆，沒注意他沒跑出來，我
    等逃出後才發現他沒出來等語」，證人李茂榮於警訊中證述：「我左側睡王威中
    右側睡李慶哲，是其他同學來敲門，大喊失火，我們才起床，當時也不知發生何
    事，沒看到火，約二、三分鐘後就看到火從右側門框燒了起來，所以我們從浴室
    打破窗戶逃生，我起床時李慶哲也起床了，他坐在床上蒙著臉說很嗆，我是跟著
    王威中後面逃出，後面陸續有同學逃出，沒有注意到李慶哲沒逃出」等語、於偵
    查中證述：我們有叫李慶哲從浴室門窗跳」等語、證人林俊甫於警訊時證述：「
    我住一二Ｏ八號房，要逃出時有叫同學一起逃出，當時濃煙很大，有同學看到李
    慶哲在哭」等語。證人沈宗明於警訊時證述：「我住一二Ｏ七號房，清晨五時左
    右在冷氣機及電視機附近發現有火及嗅到塑膠味就叫醒其他同學一起逃出，於四
    時左右有同學起來開暖氣幾分鐘後我聞到燒焦味就關掉」等語、於偵查中證述：
    我們昨晚有開冷氣機（應指開暖氣），後來聞到怪味就關掉，我起床後有看到小
    檯燈有火花」等語、證人王柏翰於警訊時證述：「我是住一二Ｏ七號房上層，是
    同學蔡翔升告訴我發生火災的，我起床後發現床舖上有火花，從大門衝出，是第
 二個逃出來的，當時衝出後約一分鐘火勢才漸漸大起來，我有叫醒其他同學，除
    了看到床舖有火外，其餘的地方沒有發現」等語、於偵查中證述：「我起來後看
    到一樓及二樓角落著火」等語，證人張峻賢於警訊證述：「沈宗明叫醒我後，發
    現電燈旁之電線發出聲音，又有小火」等語，證人蔡翔升於警訊時證述：「我在
    五點左右發現一二Ｏ七房內在冷氣及電視機附近發現有火及嗅到味道後叫上舖同
    學起床，張博凱、劉泓明、陳奕親、王柏翰、邱衡麒、陳維崙睡上舖，當時陳奕
    親有醒來」等語、於偵查中證述：我早上五點多起來看到牆角冒煙是上面牆角冒
    煙，就叫大家起來」等語、於原審審理中證述：「我是第一個發現，我第一次上
    樓上看陳奕親手錶幾點，．．．就又下來躺下但睡不著，又上樓才見到二樓上角
    落在冒煙，該角落有放燈，沒有電視機或冷氣，又看到二樓角落木頭有冒煙，就
    到一樓去，打開房門看見冷暖氣機地方有火，該處有電視機，而冷氣機開關搖控
    處（固定在壁上）在起火，當時火勢還不是很大，我即叫醒其他同學，．．沈宗
    明也醒來去叫下面同學，．．我上去叫他們醒來時發現劉泓明不在房間，第一次
    上去時劉泓明是否在房間我不確定，．．．．後來發現陳奕親身上著火，聞說起
    火他尚在整理東西」等語、證人張博凱於警訊證述：「是蔡翔升叫我才知道發生
    火警，我起床後有看到床頭燈在燒，有火光，立即將床頭燈插頭拔掉，我立即跑
    出屋外，當時火勢不大，約一分鐘後才擴大」等語、於偵查中證述：「我起來後
    看到檯燈在燒，即將插座拔掉，但還在燒，我即拿行李往外跑」等語、於原審證
    述：「火係自一二Ｏ七號房燒起的，我起床後發現樓上之燈燒起來，燒係在角落
    ，角落處有置放行李，再無其他物品，究竟係燈或燈座在燒不清楚，剛燒起來，
    當時樓下整個電視機燒起來，火勢已經很大了」等語。依上開於本件火災發生時
    在現場之證人證詞，僅能確定係自一二○七號房起火，但究係自該房間內樓上或
    一樓地板先起火？及係自何位置之何物先起火？均有不詳，另最先發現火災者蔡
    翔升既叫醒其他同學，與被害人劉泓明、李慶哲、陳奕親住同屋者均得逃離，顯
    見小木屋並無阻礙逃生之物，亦無因超過容量使逃亡不易之情，堪以認定。(二)次
    查，依南投縣警察局火災原因調查報告書記載起火原因雖認：「鹿谷鄉○鄉村○
    ○路○段五五五號，小溪頭渡假區編號一二０七號和室榻榻米南側與擺放電視機
    、檯燈之櫃子附近檯燈之電源線短路引火之可能性較大」，另內政部消防署支援
    火災現場勘驗紀錄亦認為：「研判本案因電線短路而引起火災之可能性最大」，
    該署鑑定結果則認：「一、燒燬檯燈之燈座含熔痕Ａ、Ｂ兩點，以實體顯微鏡放
    大觀察熔痕，呈現光澤、緊密之短路痕外觀；另將熔痕以微觀金相法鑑定，內部
    顯微組織亦呈現短路痕特徵：：三之(一)燒燬檯燈之燈座所含Ａ、Ｂ熔痕為通電中
    短路所造成之短路痕；其短路生成位置雖非相互對應，惟經與取回之同型檯燈比
    對，發現燈座下方出線口有電線纏繞之狀況，研判燒損燈座之所以產生非對應位
    置短路痕，應可能係在此種情況下產生」云云（相字第六四五號相驗卷第九十三
    頁背面、第九十八、一二二頁），然依前開南投縣警察局火災原因調查報告書中
    所載起火原因研判，就「起火源」乙點係引用內政部消防署前揭火災證物鑑定報
    告之鑑定結果，載明：「依據現場堪查紀錄二(三)研判起火源為鹿谷鄉○鄉村○○
    路○段五五五號，小溪頭渡假區編號第一二○七號和室榻榻米南側與擺放電視機
    、檯燈之櫃子附近檯燈之電源線有短路之熔痕」等語（參前開相字卷第九十七頁
    ），而參以該內政部消防署火災證物鑑定報告中「證物式樣」欄中一係記載：「
    燒燬檯燈之燈座及比對用同型檯燈」（同上卷第一二二頁），及卷附照片五幀以
    觀（同上卷第一二四頁、第一三六頁正、反面），足見前揭內政部消防署火災證
    物鑑定報告之鑑定結果欄中所載「：：經與取回之同型檯燈比對，發現燈座下方
    出線口有電線纏繞之狀況，研判燒損燈座之所以產生非對應位置短路痕，應可能
    係在此種情況下產生」乙段中所指自案發現場取回之檯燈，應係自小溪頭渡假區
    編號第一一二七號房；即與發生火災之第一二○七號房同格局之小木屋房間內所
    取回鑑識，惟衡諸事理，縱第一一二七號房中所用檯燈與發生火災之第一二○七
    號房燒燬之燈座係同一型式，但實際使用上該等燈座亦會因長期使用及維修而呈
    現不同之狀態，況該二燈座係置於不同房間分別使用，依經驗法則，自難比附援
    引而以該一一二七號房燈座之電線狀況，遽認第一二○七號房燈座亦有相同之電
    線纏繞或有棉絮附著之情事；再者，依內政部消防署八九消署調字第八九一○六
    一○號函第(二)點說明中亦強調：「鑑定報告中提及現場取回供比對用檯燈之接線
    方式，僅是用以說明火災證物與其之相似性，至於是否具有相當之危險性，非報
    告探討之重點，而火災起火原因研判之依據，除參酌目擊者之供述外，須根據現
    場火流延燒方向確定起火處所，復就起火處所尋獲之證物家以分析，再研判可能
    之起火源，並非單就證物本身所具備特徵即可據以研判起火原因」等語（本院前
    審卷第六十頁正、反面），是依該函覆意旨，本件即難逕以第一一二七號房同型
    檯燈之電線纏繞狀況，推論發生本件火災之第一○二七號房檯燈座亦有相同情況
    而認為係本件起火原因，至為顯明，則前開南投縣警察局火災原因調查報告書、
    內政部消防署支援火災現場勘驗紀錄中所引用之內政部消防署火災證物鑑定報告
    中關於起火源、起火原因係依第一一二七號房中所用同型檯燈而得之鑑定結論部
    份，即難資為不利被告之認定。(三)另證人即小溪頭度假村從事水電養護工作之乙
    ○○於警訊時證述：「我當小溪頭度假村水電養護工作，八十七年七月二十六日
    起迄今，任職迄今皆未修理該小木屋之線路或電器用品，只有更換燈泡及燈具及
    插座及電線絕緣維護，當時我在中盟大飯店地下室房間睡覺，是由崔總監叫醒才
    知道發生火警的，我立即在地下室拿工具滅火器滅火，但滅火器已無法控制火勢
    ，再至餐廳廚房邊總開關關閉電源，當時火勢很大，火場已經沒有學生，已疏散
    至餐廳前廣場，依我的看法該木屋格局為和室，電器用品為檯燈四十Ｗ燈泡，電
    熱水瓶（放置於門入口處），冷暖器機一部，這些用品要極短時間內發生大火，
    幾乎微乎其微，若是沒有助燃物，在瞬間要發生這麼大的火是不可能的」等語，
    則依前開論述，本件火災起火原因及起火源既有未明，證人蕭方政既證稱伊有做
    更換燈泡、燈具、插座及電線絕緣等維護工作，據此已難認被告有何未盡其督導
    乙○○檢查有關前開電線設備責任之注意義務，另證人即小溪頭渡假村安全人員
    林文清於八十七年十二月九日警訊時證稱：「我是任職安全人員，八十七年九月
    二日任職迄今，火災發生時正輪值警衛工作，凌晨五時十二分巡邏該處並無發現
    任何動態，再巡邏至中盟大飯店，巡邏完回到警衛室五時三十分，即聽到小孩在
    喊失火，我立即衝入小溪頭度假村餐廳拿滅火器跑至火災現場滅火，但是火勢擴
    大，滅火器已無法控制，當時甲○○搶救一位燒傷同學出來，即叫我們疏散所有
    住宿同學出外面廣場，適時消防車已到達，當時只顧著疏散學生，並沒有聽到有
    可疑之地方，我當晚在打卡時間各有三次巡邏，在打卡時間外也有在四周圍走走
    ，只聽到小孩子踏地板聲及喧嘩聲而已」等語，又依卷附現場照片所示小木屋之
    木頭甚大，燃燒不易，竟在證人林文清巡視後十幾分鐘發生，火勢又如此大，應
    有助燃之物，此種助燃物之存在，除棉被之使用外，並非被告所能注意，而棉被
    如正常使用，亦不致於引起火勢如此大之火災，況小木屋內並未增添其他電器物
    品，電器之使用，並無過量之情形，而一般電器用品之電線係橡膠圍繞銅線，有
    良好之絕緣功能，正常使用亦不致發生電線走火，況被告於偵查中供稱：「我接
    手渡假村後有請電力公司、消防隊檢查」等語，證人許學堯亦證稱：「我們有二
    十四小時警衛巡視」、「（問：有無固定請電力公司檢查？）答稱：有的，也有
    請消防隊定期檢查」等語（參相字卷第四十六、四十七頁），足見被告就電線設
    備之注意義務，尚無監督不周之情形，而參以被告既已聘僱證人乙○○負責水電
    養護工作，其亦認檯燈電源線無異狀而未予更換，縱因此而電線短路引發火災亦
    非被告所能注意，此外又查無其他積極證據足認被告就本件火災之發生有過失，
    及有何公訴人所指公共危險、過失致人於死之犯行，原審認此部份屬犯罪不能證
    明，核無不當，上訴人據被害人家屬請求，以被告應注意按期請水電專家作定期
    維修，檢查有關電路、電線設備需否更新，以防危險之發生及小木屋當晚住有學
    生八人，顯有超過容量，使逃生不易暨原審對於證人李榮茂、邱衡麒、王威中等
    人之證詞何以不採未敘述等為由上訴，為無理由。應予駁回，據此部分，原審未
    另為無罪之判決，尚有未洽，應由本院予以撤銷，而為無罪之諭知。
三、按犯罪後之法律已廢止其刑罰者，應諭知免訴之判決，刑事訴訟法第三百零二條
    第四款定有明文。查我國公司法業於九十年十一月十二日修正公布，並於同年月
    十四日生效，已刪除修正前公司法第十五條第一項、第三項：「公司不得經營登
    記範圍以外之業務。」、「公司負責人違反前二項規定時，各處一年以下有期徒
    刑、拘役或科或併科新台幣十五萬元以下罰金，並賠償公司因此所受之損害。」
    之規定，將公司負責人經營公司登記範圍以外業務之行為，予以除罪化。原審未
    及審酌，仍認被告犯修正前公司法第十五條第三項、第一項之罪行，而予論科，
    自有未洽，檢察官上訴，雖非可採，然此部分仍應由本院將原判決撤銷，改諭知
    免訴之判決，以資適法。
四、據上論結，應依刑事訴訟法第三百六十九條第一項前段、第三百六十四條、第三
    百零一條第一項、第三百零二條第二款，判決如主文。
本案經檢察官謝岳錦到庭執行職務。
中      華      民      國      九十二   年       九      月    三十    日
                                    臺灣高等法院臺中分院刑事第二庭
                                          審判長法  官  羅  禮  政
                                                法  官  蔡  聰  明
                                                法  官  陳  欣  安
右正本證明與原本無異。
檢察官得上訴。
如不服本判決應於收受送達後十日內向本院提出上訴書狀，其未敘述上訴之理由者並
得於提起上訴後十日內向本院補提理由書（均須按他造當事人之人數附繕本）。
                                                書記官  紀  美  鈺
中      華      民      國      九十二   年       十      月     二     日
                                                                        Ｉ


司法院資訊處製作；財團法人民間司法改革基金會備份。
